---
title: "Tutorial 市区町村データを地図上に可視化する"
author: "Takaaki Aoki"
date: "`r Sys.Date()`"
output: github_document
---

```{r setup, include=FALSE}
knitr::opts_chunk$set(echo = TRUE)
library(tidyverse)
```

# 行政区域ポリゴンデータを国土数値情報ダウンロードサイトから取得する

ここでは2024年版を使います。
https://nlftp.mlit.go.jp/ksj/gml/datalist/KsjTmplt-N03-2024.html

2024年（令和6年）1月1日時点の行政区画データです。


- 全国(世界測地系)のデータ(filename = N03-20240101_GML.zip)を取得し、`downloaded`におきます。
- データを解凍

```
unzip downloaded/N03-20240101_GML.zip -d downloaded -o
```
# Library `sf`の読み込み
```{r}
library(sf)
```

# 行政区域ポリゴンデータを読み込む
```{r}
municipalities_polygon = st_read("downloaded/N03-20240101.shp")
```

## 中身の確認
```{r}
head(municipalities_polygon)
```

```{r}
summary(municipalities_polygon)
```

## 列名を修正. (N03_007 to jiscode)
```{r}
municipalities_polygon = municipalities_polygon %>% rename(jiscode = N03_007)
```
## 市区町村毎にPolygonを集約

明らかに市区町村数よりもデータ数が多い
```{r}
nrow(municipalities_polygon)
```

島しょ部が別々のレコードになっている
```{r}
municipalities_polygon %>% filter(jiscode == "13421")
```

```{r}
municipalities_polygon %>% filter(is.na(jiscode)) # Check if there are some records with jiscode == NA
```

市区町村毎にPolygonを集約(combine version)。

Reference : https://r-spatial.github.io/sf/reference/geos_combine.html
```{r}
municipalities_polygon_combined = municipalities_polygon  %>% 
  group_by(jiscode) %>% 
  summarise(across(geometry, ~ sf::st_combine(.)), .groups = "drop")
```

市区町村毎にPolygonを集約(union version)。内部境界を残したくない場合、union処理をする。ただし実行時間がかかる
```{r}
municipalities_polygon_unioned = municipalities_polygon  %>% 
  group_by(jiscode) %>% 
  summarise(across(geometry, ~ sf::st_union(.)), .groups = "drop")
```



# 座標参照システム（CRS）の確認
Reference: 

- https://en.wikipedia.org/wiki/Spatial_reference_system
- 空間参照系  https://www.mlit.go.jp/plateau/learning/tpc03-4/
- あさひコラム座標参照系（CRS）とは？ https://www.aeroasahi.co.jp/fun/column/19/
- 【GIS基礎知識】座標参照系（CRS）について詳しく解説します！ https://sinrintech.com/knowledge/gis/crs/


```{r}
st_crs(municipalities_polygon)
```

## 座標参照システム（CRS）の変換
WGS84から日本測地系2011における平面直角座標系に変換する。
ここでは関東圏を中心に、平面直角座標9系(EPSGコード 6677)に変換します。 
https://epsg.io/6677

```{r}
municipalities_polygon_projected =  st_transform(municipalities_polygon_unioned, crs= 6677)
```


# データを簡略化する
## データサイズの確認
```{r}
print(object.size(municipalities_polygon_projected), units="Mb")
```

## `st_simplify`でデータサイズを削減する
Reference:

* https://r-spatial.github.io/sf/reference/geos_unary.html
* https://postgis.net/docs/manual-dev/ja/TP_ST_Simplify.html
* https://gis.stackexchange.com/questions/11910/meaning-of-simplifys-tolerance-parameter

dTolerance parameter(単位はmeter)を調整し、Polygonデータを簡素化します。
```{r}
municipalities_polygon_simplified = st_simplify(municipalities_polygon_projected, dTolerance = 100) # 100 meter
```

```{r}
print(object.size(municipalities_polygon_simplified), units="Mb")
```



# 白地図をPlotする

## library `ggplot2`の読み込み
```{r}
library(ggplot2)
```

## 白地図をPlot 
```{r}
ggplot(data = municipalities_polygon_simplified) + geom_sf() + theme_minimal()
```

# 統計でみる市区町村のすがたのデータ を結合する
https://www.stat.go.jp/data/s-sugata/index.html

## データを取得する

[基礎データ from the Portal Site of Official Statistics of Japan (e-Stat).](https://www.e-stat.go.jp/stat-search/files?page=1&layout=datalist&toukei=00200502&tstat=000001218560&cycle=0&tclass1=000001218561&cycle_facet=cycle&tclass2val=0&metadata=1&data=1)


ここでは居住(表番号 H)を取得し、`downloaded`におきます。

## `readxl` libraryの読み込み
```{r}
library(readxl)
```

## Excelfileの読み込み

```{r}
headers = read_excel("downloaded/2024-h.xls", na="...", range = "I6:W6", col_names = F ) # Extract one row as header
headers = unname(unlist(headers[1,])) # covert as unnamed vector
headers  = str_replace_all(headers,  "[\r\n]" , "") # remove line breaks
headers
```

```{r}
table_h= read_excel("downloaded/2024-h.xls", na="...", range = cell_limits(c(11, 9), c(NA, NA)), col_names = headers ) # upper left = I11, everything else unspecified
```

## 列名変更
```{r}
table_h = table_h %>% rename(jiscode = '市区町村ｺｰﾄﾞ')
```

## 市区町村ポリゴンデータに対して、居住データ(表番号 H)を結合する

Reference: https://dtplyr.tidyverse.org/reference/left_join.dtplyr_step.html


市区町村ポリゴンデータの全件を残しつつ、対応する居住データ(表番号 H)を紐づける(jiscodeが一致)。
```{r}
municipalities_with_table_h = municipalities_polygon_simplified %>% left_join(table_h)
```

# 地図上への可視化

```{r}
summary(municipalities_with_table_h)
```
```{r}
library(viridis) # for color palette
ggplot(data = municipalities_with_table_h) + geom_sf(aes(fill = `飲食店数`), color="gray",linewidth=0.001) +
  scale_fill_viridis() +  theme_minimal()
```
```{r}
library(viridis) # for color palette
ggplot(data = municipalities_with_table_h) + geom_sf(aes(fill = log10( `飲食店数` + 1)) , color="gray",linewidth=0.001) +
  scale_fill_viridis() +  theme_minimal()
```


## 特定地域のみの取り出し
```{r}
ggplot(data = municipalities_with_table_h %>% filter(str_starts(jiscode,"12"))) + # 12XXXX (千葉県)
  geom_sf(aes(fill = log10( `飲食店数` + 1)) , color="gray",linewidth=0.001) +
  scale_fill_viridis() +  theme_minimal()
```


